臺灣高等法院刑事判決　　　　　　　　　　　　　九十三年度選上更(一)字第一號
　　上　訴　人
　　即　被　告　甲○○
　　選任辯護人　游文華律師
右上訴人因選罷法案件，不服臺灣板橋地方法院九十一年度訴字第一四四七號，中華
民國九十一年十月十四日第一審判決（起訴案號：臺灣板橋地方法院檢察署九十一年
度選偵字第八三號），提起上訴，經判決後由最高法院第一次發回更審，本院判決如
左：
    主  文
原判決關於甲○○部分撤銷。
甲○○連續對於有投票權之人，交付不正利益，而約其投票權為一定之行使，處有期
徒刑參月，如易科罰金，以佰元折算壹日，褫奪公權貳年。緩刑貳年。
    事  實
一、甲○○與九十一年度臺北縣永和市市長候選人孫立權係親戚關係，得知孫立權與
    臺北縣議員候選人呂世喜將於民國（下同）九十一年一月二十三日晚上六時三十
    分，假臺北縣永和市福和橋下假日花市舉辦募款餐會，甲○○為求孫立權順利當
    選，乃基於助選之犯意，以免費招待餐飲之不正當利益為行求賄賂之方式，於九
    十一年一月間某日，在臺北縣永和市孫立權競選服務處，甲○○以新台幣（下同
    ）十萬元，向不知情之該處工作人員購買每張五百元之募款餐會餐券，餐券上載
    有「歡喜來逗陣‧相招來相挺，募款餐會，時間：九十一年一月二十三日下午六
    時三十分，地點：永和市福和橋下假日花市，懇請鄉親踴躍認購，募款餐券新台
    幣５００元，永和市長候選人孫立權，臺北縣議員候選人呂世喜競選後援會敬邀
    。」之後，甲○○將購得之餐券交付予有投票權人吳陳春秋、施柯富美、劉蕭富
    美、陳有亮、詹來旺、邱源慶、彭鳳玉等人，請求其等支持孫立權，並請求無行
    賄犯意之上開有投票權人吳陳春秋等人，再將餐券分送給其他人，以此免費招待
    餐飲之不正當利益，期使永和市市民吳陳春秋等人參加孫立權所舉辦之募款餐會
    聆聽孫立權之演講，能進一步於同年一月二十六日許將選票投給孫立權，嗣吳陳
    春秋、施柯富美、劉蕭富美、陳有亮、詹來旺、邱源慶、彭鳳玉等人均依期參加
    孫立權所舉辦之募款餐會。
二、案經臺北縣調查站移送臺灣板橋地方法院檢察署檢察官偵查起訴。
    理  由
壹、程序部分：
一、按，刑事訴訟法第九十五條規定：「訊問被告應先告知左列事項︰一、犯罪嫌疑
    及所犯所有罪名。罪名經告知後，認為應變更者，應再告知。二、得保持緘默，
    無須違背自己之意思而為陳述。三、得選任辯護人。四、得請求調查有利之證據
    」觀此規定，乃被告在刑事訴訟程序上應受告知之權利，旨在使被告得適切行使
    法律所賦予之防禦權，兼顧實質的真實發現及程序之正義，以維護審判程序之公
    平。至違反本條規定時，依九十二年二月六日總統令公布（於九十二年九月一日
    始施行）之現行刑事訴訟法第一百五十八條之二第二項，就「檢察事務官、司法
    警察官或司法警察」詢問受拘提、逮捕之被告或犯罪嫌疑人時，違反刑事訴訟法
    第九十五條第二款、第三款之情形者，固規定原則上不得作為證據，惟其規範之
    對象僅限於「檢察事務官、司法警察官或司法警察」有其適用，且於能證明其違
    背上開法定程序若非出於惡意、所取得之自白或陳述係出於被告或犯罪嫌疑人之
    自由意志者，依同法第一百五十八條之二第一項但書之規定，則仍例外不受證據
    強制排除之限制，仍得作為證據，以兼顧公共利益之維護及真實之發現（刑事訴
    訟法第一百五十八條之二，九十二年修正立法理由參照）。而檢察官於偵查中，
    若未踐行刑事訴訟法第九十五條程序之法律效果，刑事訴訟法雖尚乏特別之規定
    ，惟參諸同法第一百五十八條之四：「除法律另有規定外，實施刑事訴訟程序之
    公務員因違背法定程序取得之證據，其有無證據能力之認定，應審酌人權保障及
    公共利益之均衡維護」之意旨，為求得人權保障及公共利益之均衡維護，於實施
    刑事訴訟程序之公務員因違背法定程序取得證據之情形，俾因個案之型態、情節
    、方法均有所差異，於個案權衡時，法院允宜斟酌：（一）違背法定程序之情節
    ；（二）違背法定程序時之主觀意圖；（三）侵害犯罪嫌疑人或被告權益之種類
    及輕重；（四）犯罪所生之危險或實害；（五）禁止使用證據對於預防將來違法
    取得證據之效果；（六）偵審人員如依法定程序有無發現該證據之必然性；（七
    ）證據取得之違法對被告訴訟上防禦不利益之程度等各種情形，以為認定證據能
    力有無之標準，俾能兼顧理論與實際，而因應需要（刑事訴訟法第一百五十八條
    之四，九十二年修正立法理由，最高法院九十二年台非字第一七七號意旨參照）
    ，非謂公務員因違背法定程序取得之證據，即一律認其無證據能力。經查本件被
    告甲○○於九十一年一月二十三日在台北縣調查站雙和組辦公室接受詢問時，已
    經調查員明白被告知刑事訴訟法第九十五條各款事項（見選他字第一二七號偵查
    卷第一００頁），嗣後由檢察官複訊時，亦明白表明身分告以係就先前所詢事項
    進行複訊，並未變更或擴張調查站調查之罪名，並於被告答以「我知道」後始行
    訊問（見選他字第一二七號偵查卷第三０頁），偵訊筆錄雖未特別載明告知事項
    ，然被告已知所防禦，對被告防禦權之行使並無妨礙，揆之前揭說明，被告於檢
    察官偵訊時所為之陳述，仍得採為證據，合先敘明（最高法院九二台上二三五四
    號判決意旨參照）。
二、次按，訊問被告，應全程連續錄音；必要時，並應全程連續錄影。但有急迫情況
    且經記明筆錄者，不在此限。又筆錄內所載之被告陳述與錄音或錄影之內容不符
    者，除有前項但書情形外，其不符之部分，不得作為證據，刑事訴訟法第一百條
    之一第一項、第二項定有明文。上開規定，依同法第一百條之二，於司法警察官
    或司法警察詢問犯罪嫌疑人時，準用之。所謂應「全程連續錄音、錄影」，係指
    於訊問筆錄製作開始至完成之全部過程，均應予錄音、錄影。考其立法目的，在
    於建立訊問筆錄之公信力，並擔保訊問程序之合法正當，亦即在於擔保被告（犯
    罪嫌疑人）對於訊問之陳述係出自由意思及筆錄所載內容與其陳述相符。如果被
    告（犯罪嫌疑人）之陳述係自白，並基於自由意思而非出於不正當之方法，且其
    自由之陳述與事實相符，縱令對其訊問時未經全程連續錄音或錄影，致訊問程序
    有嫌瑕疵，仍難謂其自白之筆錄，無證據能力（最高法院八八年台上五七六二號
    、九十二台上字第二八七四號、九十二年台上字第四一二三號判決、九三台上三
    七０號參照）。本件被告甲○○涉犯選罷法一案，係由台灣板橋地方法院檢察署
    簡美慧檢察官指揮台北縣調查站及永和分局偵辦，於九十一年一月二十三日晚間
    募款餐會由檢察官帶隊至現場蒐證，並於餐會結束後即核發傳喚通知書分別交由
    前開司法警察（官）執行，當日傳喚相關涉嫌人等到案時已近二十四時凌晨時分
    ，為爭取時間，乃就近於調查站雙和組外勤辦公室及永和分局進行偵訊，因無錄
    音設備或未予錄音，其訊問程序雖稍有瑕疵，惟因在時間急迫下而為，渠等陳述
    又均出於自由意思而無不正方法訊問，難認警訊及偵查筆錄無證據能力。又檢察
    官可以對犯罪嫌疑人為夜間訊問，當無須於筆錄上載明是否同意夜間訊問，辯護
    人辯護意旨所稱偵訊筆錄有此瑕疵，當有誤會，併予敘明。
貳、實體部分：
一、訊據被告甲○○否認有違反選罷法犯行，辯稱：伊是孫立權的叔叔，並未購買餐
    券，只是贊助十萬元，錢是拿給競選總部的小姐，小姐就拿二百張的餐卷給伊，
    因伊擔任秀和里里長已有二、三十年，僅是請鄰長把餐卷分給義工及巡守隊員，
    請他們去吃飯，確有將餐券拿給吳陳春秋等人，但不是叫他們拿給其他有投票權
    的人，而且也沒有要他們支持孫立權，伊每年都有請義工及巡守隊員吃飯，所以
    這次也是拿餐券給他們，算是請他們吃飯，況且伊是國民黨員，不可能支持非國
    民黨的候選人孫立權云云，其辯護人辯護意旨謂本件檢警訊問未合法錄音，且證
    人有受不當誘導，為不符本意之陳述，檢方未徵求受訊者是否表示同意夜間訊問
    等語。
二、經查：
(一)被告甲○○在偵查中對於伊為幫忙孫立權助選，花費十萬元購買餐券二百五十張
    ，並將所購得之餐券免費發送予他人，並請求收受餐券者支持孫立權等情之犯行
    供認不諱（見九十一年度選他字第一二七號偵查卷第三十頁反面）。而證人吳陳
    春秋在偵查時證稱：被告甲○○有拿十五張餐券給我，並請我幫忙將餐券發給左
    鄰右舍，希望大家支持孫立權等語（九十一年度選他字第一二七號偵查卷第十六
    頁反面）；證人施柯富美證稱：被告甲○○有拿十五張餐券給我，要我發給大家
    ，並希望大家支持孫立權，我有將收受之餐券分送給其他人等語（前述偵查卷第
    二七頁反面）；證人劉蕭富美證稱：被告甲○○有拿十五張餐券要們支持孫立權
    ，因其與孫立權有親戚關係，我有將收受之餐券分送給其他人等語（前述偵查卷
    第三三頁反面）；證人陳有亮證稱：被告甲○○有拿餐券給我，知道是為了請我
    支持孫立權，才會分送餐券等語（前述偵查卷第三七頁）；證人詹來旺證稱：甲
    ○○有拿五張餐券給我，知道是要我投票給孫立權的意思等語（前述偵查卷第一
    四五頁反面）；證人邱源慶證稱：被告甲○○有拿十張餐券給我，知道是要我支
    持孫立權的意思（前述偵查卷第一四六頁反面）；證人彭鳳玉證稱：被告甲○○
    交付五、六張餐券希望大家支持孫立權等語（前述偵查卷第一四七頁）。前開證
    人於偵查中對被告甲○○確有交付選民餐券，並請求選民支持孫立權之事實均證
    述無訛。核被告甲○○於偵查中自白，與證人吳陳春秋、施柯富美、劉蕭富美、
    陳有亮、詹來旺、邱源慶、彭鳳玉等人前述證詞內容相符，並有前述募款餐券扣
    案可稽，應可採信。嗣被告甲○○於原審及本院審理時雖改稱：伊是每年例行性
    請巡守隊、義工及鄰長吃飯，交付餐券時，並未請求吳陳春秋等人支持孫立權云
    云（原審卷第二四頁，本院上訴卷第三一至三二頁，本院卷第五一頁），而證人
    吳陳春秋、施柯富美、劉蕭富美、陳有亮、詹來旺、邱源慶、彭鳳玉等人於原審
    及本院前審到庭時，亦變更先前證述，均一致改稱甲○○於交付餐券時並未要求
    支持孫立權等語（原審卷第五十至五六頁，本院上訴卷第一二五至一三一頁）。
    惟查，被告甲○○於偵查中所為自白，並無瑕疵，足以採信，已如前述。而且，
    證人吳陳春秋等人於偵查中所為證詞，也都是在自由意志下陳述，雖其製作筆錄
    過程未經錄音，惟其證詞證據能力並無疑問，其證詞自可採信。更何況，證人吳
    陳春秋等人並未合理說明為何偵查中之證詞有錯誤之處，只均改口泛稱「孫立民
    並沒有叫我們支持孫立權」、「訊問時會緊張、會害怕，說什麼也不知道」云云
    ，惟依渠等證述內容以觀，如非有經歷此事實，當不會一致證述被告有賄選之情
    事，顯見其等事後變更證詞內容，均屬迴護被告甲○○之詞，委難採信。被告甲
    ○○於本院前審聲請傳喚之證人邱瓊霖、王安民、陳進財、呂芳和、楊雪紅、陳
    林旭、吳美慧、邱阿根等人雖均到庭證稱：拿到餐券時，被告甲○○或交付餐券
    的人並未告訴要支持孫立權等語（見本院上訴卷第一三一至一三五頁），然此等
    證人之證詞亦僅能證明被告未向渠等行賄，並不能做為被告未向吳陳春秋等人行
    賄之有利佐證，被告雖身屬國民黨員，惟對於宗親孫立權助選，亦屬人情之常，
    其黨籍為何，亦難為其有利之認定。
(二)按公職人員選舉罷免法第九十條之一第一項之投票行賄罪，係以對於有投票權之
    人，行求期約或交付賄賂或其他不正利益，而約其不行使投票權或為一定之行使
    為構成要件。詳析其要件有三：其一，須對於有投票權之人為之；其二，須有行
    求、期約或交付賄賂或其他不正利益之行為；其三，須約使有投票權人為一定之
    行使或不行使投票權。又行賄罪之對價關係，在於行賄者之一方，係認知其所行
    求、期約或交付之意思表示，乃為約使有投票權人為投票權一定之行使或不行使
    ，在受賄者之一方，亦應認知行賄者對其所行求、期約或交付之意思表示，乃為
    約使其為投票權一定之行使或不行使，且對有投票權人交付之財物或不正利益，
    並不以金錢之多寡為絕對標準，而應綜合社會價值觀念、授受雙方之認知及其他
    客觀情事而為判斷，判斷其與要約有投票權人為投票權一定之行使或不行使間，
    是否具有對價關係。本件行賄之被告，與受賄者間，具對向犯之關係，本不成立
    共犯，又受賄者雖受託轉交餐券予他人，因係基於情誼，顯無與被告共同行賄之
    犯意聯絡，且受轉交餐券之他人，是否為有投票權人並不明確，亦不宜論以共犯
    ，合此敘明。
(三)募款餐會固非法所不許之行為，然而其用意係藉以邀人支持贊助並藉以籌措經費
    ，若假借募款餐會之名，行免費提供選民餐飲之實，顯然背於公平選舉制度之本
    旨。本件被告甲○○與孫立權固具有親戚情誼，亟欲為孫立權助選，然而任何助
    選行為均須以合法方式為之，不容有金錢因素介入選舉。本件孫立權所舉辦之募
    款餐會每張餐券價值為五百元，被告大量購買餐券，且在交付選民餐券時請求支
    持孫立權，顯然已非單純為孫立權募款餐會造勢，而係積極以免費招待餐食之不
    正利益方式向選民行賄，且選民由被告甲○○之言語及餐券上候選人姓名均清楚
    知悉被告甲○○有請求投票支持孫立權之意思，足認二者間存在一定之對價關係
    ，至於收受餐券之選民是否允諾投票支持孫立權，抑或是否確實投票支持孫立權
    ，則非行賄罪之構成要件要素。
(四)綜上所述，被告甲○○違反選罷法之犯行甚明，所辯均屬卸責之詞，不足採信，
    事證明確，犯行堪以認定。
三、核被告甲○○所為，係犯公職人員選舉罷免法第九十條之一第一項之投票行賄罪
    ；其先後多次交付不正利益予有投票權人之行為，時間緊接，所犯為構成要件相
    同之罪名，顯係基於概括之犯意為之，為連續犯，應依刑法第五十六條之規定論
    以一罪，並加重其刑；又被告於偵查中自白，應依公職人員選舉罷免法第九十條
    第五項減輕其刑；被告之刑有加重及減輕之情形，依刑法第七十一條，先加後減
    之。
四、原審認被告罪證明確，論被告以連續對於有投票權之人，行求賄賂不正利益，而
    約其投票權為一定之行使罪，處有期徒刑參月，固非無見。惟查：(一)行求與交付
    賄賂不同，前者屬行賄者單方意思表示，不以相對人承諾為必要。後者則行賄者
    已實施交付賄賂行為，一經交付，罪即成立。亦即投票行賄罪於行為人交付賄賂
    或其他不正利益時，交付之相對人對其交付之目的已然認識而予收受，其交付賄
    賂或其他不正利益之犯行，即已成立，不以收受者確已承諾，或進而為一定投票
    權之行使為必要。原審判決事實認定被告已將募款餐會餐券交付予有投票權人吳
    陳春秋、施柯富美、劉蕭富美、陳有亮、詹來旺、邱源慶、彭鳳玉等人，理由亦
    謂被告先後多次交付賄賂予有投票權人，主文卻論以被告「連續對於有投票權之
    人，行求賄賂不正利益，而約其投票權為一定之行使」罪，顯將行求與交付兩者
    混淆，而有事實與理由及主文矛盾之違誤。(二)又所謂賄賂，指金錢或可以金錢計
    算之財物而言；所謂不正利益，指賄賂以外足以供人需要或滿人慾望一切有形無
    形之利益而言，且其是否為物質上、經濟上之利益，並非所問（最高法院二一年
    上字三六九號判例，二七年九月十九日決議參照），故接受邀宴性質上乃屬不正
    利益之列（最高法院七十四年台上字一三五五號判例參照）。原審判決事實及理
    由既認定被告係以「免費招待餐食之不正利益方式向選民行賄」，惟於主文中卻
    對行求內容將「賄賂與不正利益」併述，亦有事實與理由及主文矛盾之違誤。(三)
    犯選罷法第九十條之一第一項或第二項之罪者，在偵查中自白者，減輕其刑，同
    法第五項定有明文。本件原審判決既論被告犯該法條之罪，於理由內亦謂被告於
    偵查中對其幫孫立權助選，並將募款餐會餐券免費發送與他人，並請求收受者支
    持孫立權等情不諱，惟未適用上開規定減輕其刑，自有判決不適用法則之可議。
    被告上訴否認犯罪固無理由，惟原判決既有前開可議，即屬無可維持，應由本院
    予以撤銷改判。爰審酌被告甲○○囿於親誼，行賄選民，影響選風之危害，及其
    犯罪動機、方法、目的、手段、犯罪後態度等一切情狀，量處如主文所示之刑，
    並諭知易科罰金之折算標準。又依公職人員選舉罷免法第九十八條第三項之規定
    ，犯本章之罪，宣告有期徒刑以上者，並宣告褫奪公權，故並予宣告如主文所示
    之褫奪公權。末查，被告甲○○前未曾受有期徒刑以上刑之宣告，有卷附本院被
    告全國前案紀錄表一件可按，其經此起訴審判，當知所警惕，而無再犯之虞，本
    院認其所宣告之刑以暫不執行為適當，爰併諭知緩刑二年，以啟自新。按主刑宣
    告緩刑之效力，依司法院院字第七八一號解釋，及於從刑，惟關於沒收部分，參
    以刑法第三十九條所定「得專科沒收」，與第四十條所定「得單獨宣告沒收」，
    足證沒收雖原為從刑，但與主刑並非有必然牽連關係。其依法宣告沒收之物，或
    係法定必予沒收者，或係得予沒收而經認定有沒收必要者，自與刑法第七十四條
    所稱以暫不執行為適當之緩刑本旨不合，均應不受緩刑宣告之影響（司法院大
    法官釋字第四十五解釋參照），惟本案被告用以行賄之免費餐飲不正利益，因已
    食用完畢，毋庸再諭知沒收，附此敘明。
據上論斷，應依刑事訴訟法第三百六十九條第一項前段、第三百六十四條、第二百九
十九條第一項前段，公職人員選舉罷免法第九十條之一第一項、第五項、第九十八條
第三項、刑法第十一條前段、第五十六條、第四十一條第一項前段、第七十四條第一
款、第三十七條第二項，罰金罰鍰提高標準條例第二條，判決如主文。
本案經檢察官沈世箴到庭執行職務。
中　　　華　　　民　　　國　　九十三　　年　　　四 　　月　　十五　　日
                              臺灣高等法院刑事第九庭
                                    審判長法　官  李  文  成
                                          法　官  周  盈  文
                                          法　官  官  有  明
右正本證明與原本無異。
如不服本判決應於收受送達後十日內向本院提出上訴書狀，其未敘述上訴之理由者並
得於提起上訴後十日內向本院補提理由書（均須按他造當事人之人數附繕本）。
                                          書記官  林  蓓  瑜
中　　　華　　　民　　　國　　九十三　　年　　　四　　　月　　 十六 　　日
附錄：本案論罪科刑法條全文
公職人員選舉罷免法第九十條之一
對於有投票權之人，行求期約或交付賄賂或其他不正利益，而約其不行使投票權或為
一定之行使者，處五年以下有期徒刑，得併科新台幣四十萬元以上四百萬元以下罰金
。
預備犯前項之罪者，處一年以下有期徒刑。
預備或用以行求期約或交付之賄賂，不問屬於犯人與否，沒收之。
犯第一項或第二項之罪，於犯罪後六個月內自首者，減輕或免除其刑；因而查獲候選
人為共犯者免除其刑。
犯第一項或第二項之罪，在偵查中自白者，減輕其刑；因而查獲候選人為共犯者，減
輕或免除其刑。
公職人員選舉罷免法第九十八條
犯本章之罪，其他法律有較重處罰之規定者，從其規定。
辦理選舉、罷免事務人員，假借職務上之權力、機會、或方法，以故意犯本章之罪者
，加重其刑至二分之一。
犯本章之罪或刑法分則第六章之妨害投票罪，宣告有期徒刑以上之刑者，並宣告褫奪
公權。
